【裁判字號】    89,訴,1582
【裁判日期】    891006
【裁判案由】    不動產所有權移轉登記
【裁判全文】
臺灣臺北地方法院民事判決  八十九年度訴字第一五八二號
    原      告  乙○○
    訴訟代理人  黃德賢律師
    被      告  甲○○      住.
                            1.
    訴訟代理人  陳國雄律師
                吳玲華律師
    複代理人    林士祺律師
右當事人間不動產所有權移轉登記事件，本院判決如左：
    主    文
被告應將坐落台北市○○區○○段第一五之六號、地目：雜、面積三百八十七點七一
平方公尺、應有部分十萬分之一萬七千一百三十一土地移轉登記予原告。
原告其餘之訴及假執行之聲請駁回。
訴訟費用由被告負擔九分之八，餘由原告負擔。
    事    實
甲、原告方面：
  壹、聲明：
    一、如主文第一項所示。
    二、被告應給付原告新台幣（下同）五十萬元並自民國八十八年十月十一日起至
        土地所有權移轉登記完畢之日止，按日給付原告七百四十六元。
    三、第二項部分願供擔保請准宣告假執行。
  貳、陳述：
    一、被告所有坐落台北市○○區○○段三小段三五六地號土地原屬基隆河成美橋
        至南湖大橋段河道整治地區區段徵收範圍土地，並經台北市政府地政處於八
        十二年四月十五日以北市地五字第０八九七五號公告區段徵收在案，被告依
        規定可申請領回同等值之抵價地，原告於八十七年四月二十三日與被告簽訂
        契約買受上開區段徵收後之抵價地，約定總價為六百八十萬六千二百五十元
        ，簽約時給付總價百分之三十即二百零四萬一千八百七十五元，至法院辦理
        認證時給付總價百分之五十即三百四十萬三千一百二十五元，尾款一百三十
        六萬一千二百五十元於土地所有權狀領取後並經產權移轉登記完畢給付。原
        告已依約如數給付百分之八十價款，被告並於八十七年四月二十三日並以授
        權書授權原告自八十七年四月二十三日起至八十九年四月二十三日止全權代
        理其本人辦理區段徵收用地範圍內，申請合併抵價地、抽籤及分配抵價地、
        點交抵價地及領取土地所有權狀、其他有關抵價地買賣辦理產權移轉登記事
        宜，抵價地號以地政事務所登記簿謄本為主。
    二、上開抵價地經台北市地政處於八十八年八月二十八日分配登載為台北市○○
        區○○段第一五之六地號、地目：雜、面積三八七點七一平方公尺、應有部
        分十萬分之一萬七千一百三十一（下稱系爭土地），依前開授權書約定應由
        原告代理辦理所有權移轉登記手續，詎被告於八十八年六月十四日在原告不
        知情下片面終止上開授權，並於同年十月七日另授權第三人赴台北市政府地
        政處領取所有權狀後，拒不辦理所有權移轉登記為原告名義。經原告多次以
        國際電話連絡被告或委由第三人出面溝通均不得要領，被告依買賣契約第二
        條第三款約定有先辦理產權移轉登記予原告之義務，被告既已取得抵價地之
        土地所有權應有部分權利，原告自得依約請求被告將系爭地地所有權移轉登
        記為原告所有。
    三、再依買賣契約第三條規定，乙方（即被告）：：若有遲延超過十日，妨礙產
        權移轉手續，願加倍返還已收取之買賣價款作為賠償甲方（即原告）之損害
        ；又依第七條規定，本約簽訂後：：如乙方不賣或不照約履行應盡義務時，
        亦應將已收價款如數退還與甲方外，另加倍賠償所收價款同額之損害金與甲
        方。原告已交付被告百分之八十之土地價款計達五百四十四萬五千元，而系
        爭抵價地經台北市政府地政處通知訂八十八年八月三十日至九月三十日辦理
        抵價地所有權狀之發放作業，被告且已領取並辦妥手續，被告自八十八年十
        月一日起遲延超過十日仍拒絕辦理產權移轉手續，原告自得請求自十月十一
        日起至土地所有權移轉手續完成之日止之賠償，又此項損失金額之計算原告
        除請求五十萬元外，尚以原告已給付五百四十四萬五千元依週年利率百分之
        五計算之利息損失為每日七百四十六元為賠償金。
    四、對被告抗辯所為陳述：被告於八十八年六月十四日即片面終止原授權書委任
        原告代理辦理抽籤、領取土地權狀及土地所有權移轉登記手續等事宜，已違
        背買賣契約書第二條第二款約定，並於十月七日另授權第三人赴台北市政府
        地政處領取權狀，且拒不依雙方約定辦理土地所有權移轉手續，亦已違背買
        賣契約第三條約定。原告乃多次委請陳宜治、黎淑萍溝通協調至八十八年十
        月十二日仍不得要領，原告乃於同年十月十四日以國際電話及三次傳真作協
        議讓步，且原告最後協議條件為將二成尾款匯入被告指定銀行帳戶，同時被
        告或指定代理人交出過戶移轉之資料，亦即雙方需同時履行。惟上開協議內
        容始終未獲被告認同，故仍無法達成協議。同年十月十六日陳宜治、黎淑萍
        及人嚴秀華及原告乃相約在黎代書辦公室商議處理方法，並再立協議書及代
        擬被告名義之同意授權書草稿供被告參考，被告卻於同年十月十九日自美國
        傳真另一份和解書，俟再經陳宜治出面溝通協議並代擬同意書至同年十一月
        二日均不得要領，原告及而於同年十一月四日向士林地方法院提起本訴，被
        告始於同年十一月三十日解除契約。被告辯稱兩造已於八十八年十月十四日
        已更改尾款給付方法與事實不符，要非可採。
  參、證據：提出不動產買賣契約書、土地登記謄本、台北市政府地政處八十八年十
      月二十九日北市地五字第八八二三０一０六００號書函、支票暨收條、台灣台
      北地方法院八十七年度認字第０八三五０六號認證書、八十七年四月二十三日
      授權書、抵價地證明書、台北市政府地政處八十八年八月二十三日北市地五字
      第八八二二四三四七００號書函、八十八年十月十四日傳真函三份、嚴秀華傳
      真予被告作業流程函、八十八年十月十六日協議書、同意書、授權書、被告八
      十八年十月十九日傳真和解書、陳宜治代擬同意書，並聲請訊問證人陳宜治、
      黎淑萍。
乙、被告方面：
  壹、聲明：
    一、駁回原告之訴及假執行之聲請。
    二、如受不利判決，願供擔保請准免為假執行。
  貳、陳述：
    一、兩造於八十七年四月二十三日簽立之買賣契約書，雖約定價金尾款於土地所
        有權狀領收後並經產權移轉登記完畢，原告始負給付價金尾款之義務，惟因
        嗣後土地所有權移轉過程竟延宕一年多之久，已迥異於立約之時僅須三個月
        的認知，被告為恐日後權益受損，遂就尾款給付時期另行與原告洽商，經原
        告同意更改付款方式，並於八十八年十月十四日由原告以傳真信函回覆願付
        清二成尾款再由被告配合完成過戶手續，嗣再經原告於八十八年十月廿五日
        以同意書委由嚴秀華轉交被告，兩造顯已就尾款之付款時間之變更達成合意
        ，是原告在未依約給付價金尾款之前，被告自不負有移轉所有權之義務，原
        告主張被告遲延給付，自有違誤。
    二、被告屢次通知原告給付尾款均遭原告藉詞不理，不得已遂定期催告原告給付
        尾款，逾期則依法解除契約，原告仍不履行。被告乃於八十八年十一月三十
        日催告履行期限過後，發函解除契約。依買賣契約第七條約定，本約簽訂後
        ，倘甲方不買或不按約定日期付款，經乙方定期催告仍不給付時，願將既付
        價款全部由乙方無條件沒收抵作違約金，並解除本約，系爭買賣契約茲業經
        被告依法解除，則被告亦無移轉系爭土地所有權予原告之義務，被告之請求
        顯屬無據。
  、證據：提出原告於八十八年十月十四日致被告傳真、被告八十八年十一月三十
      日解約書、八十九年六月十三日律師函、八十八年十月十五日同意書為證，並
      聲請訊問證人嚴秀華。
    理    由
一、原告主張：被告所有坐落台北市○○區○○段三小段三五六地號土地原屬基隆河
    成美橋至南湖大橋段河道整治地區區段徵收範圍土地，並經台北市政府地政處徵
    收在案，被告依規定可申請領回同等值之抵價地，原告於八十七年四月二十三日
    與被告簽訂契約買受上開區段徵收後之抵價地，約定總價為六百八十萬六千二百
    五十元，原告已給付百分之八十價款，依約尾款一百三十六萬一千二百五十元於
    土地所有權狀領取後並經產權移轉登記完畢給付，被告並於八十七年四月二十三
    日並以授權書授權原告全權代理有關抵價地買賣辦理產權移轉登記事宜。上開抵
    價地經台北市地政處於八十八年八月二十八日分配登載為台北市○○區○○段第
    一五之六地號、地目：雜、面積三八七點七一平方公尺、應有部分十萬分之一萬
    七千一百三十一（下稱系爭土地），詎被告於八十八年六月十四日片面終止上開
    授權，並於八十八年十月七日另授權第三人領取所有權狀後，拒不辦理所有權移
    轉登記為原告名義，爰依買賣契約請求被告將系爭地地所有權移轉登記為原告所
    有。又原告已交付被告價款五百四十四萬五千元，而系爭土地經台北市政府地政
    處通知訂八十八年八月三十日至九月三十日辦理抵價地所有權狀之發放作業，被
    告且已領取並辦妥手續，被告自八十八年十月一日起遲延超過十日仍拒絕辦理產
    權移轉手續，原告自得依買賣契約第三條規定請求被告給付五十萬元之賠償金，
    另以原告已給付五百四十四萬五千元依週年利率百分之五計算之利息損失為每日
    七百四十六元為賠償金等情。
二、被告則以：兩造簽約後因後土地所有權移轉過程延宕一年多之久，已迥異於立約
    之時僅須三個月的認知，被告遂就尾款給付時期另行與原告洽商，經原告於八十
    八年十月十四日傳真回覆願付清二成尾款再由被告配合完成過戶手續，再經原告
    於八十八年十月二十五日以同意書委由嚴秀華轉交予被告，兩造顯已就尾款之付
    款時間之變更達成合意，是原告在未依約給付價金尾款之前，被告自不負有移轉
    所有權之義務，原告並定期催告原告給付尾款，逾期則依法解除契約，原告仍不
    履行，被告乃於八十八年十一月三十日發函解除契約，是被告已無移轉系爭土地
    所有權予原告之義務。又依買賣契約第七條約定，原告按約定日期付款，經被告
    定期催告仍不給付時，應將價款全部沒收抵作違約金等語，資為抗辯。
三、原告主張兩造於八十七年四月二十三日就系爭土地訂立買賣契約，原告並已給付
    百分之八十價款共五百四十四萬五千元，依買賣契約書第二條第三款約定，原告
    應於土地所有權狀領取後並經產權移轉登記完畢三日內，交付被告尾款一百三十
    六萬一千二百五十元，系爭土地已於八十八年八月二十八日登記為被告所有乙節
    ，業據提出土地買賣契約書、土地登記謄本、支票暨收條、本院八十七年度認字
    第０八三五０六號認證書、授權書、抵價地證明書為證，復為被告所不爭執，堪
    信為真實。惟被告辦稱兩造嗣後已變更合意為原告應先付清尾款，被告始須辦理
    過戶，是本件爭執之點在於兩造是否就尾款付款時間變更達成意思表示合致？
四、按遲到之承諾，視為新要約。將要約擴張、限制或變更而為承諾者，視為拒絕原
    要約而為新要約，民法第一百六十條定有明文。經查，本件被告辯稱原告於八十
    八年十月十四日傳真提出二成尾款存（匯）入被告指定銀行帳戶，同時被告代理
    人交出過戶移轉等資料之要約，被告已經同意云云，雖據提出原告不否認之傳真
    函為證，然原告陳稱被告並不同意其提議，兩造意思表示並未合致，業經證人陳
    宜治結證稱：簽約後因為市府作業程序緩慢，被告遂要求原告給付部分尾款，原
    告認為沒有保障，故沒有答應；證人嚴秀華結證稱：市府作業拖了二年，被告很
    著急要求原告先付一半的尾款，原告表示要依合約規定，被告覺得權利未獲保障
    ，終止對原告領取權狀的委任，雙方談了很多次但一直未達成新的協議；證人黎
    淑萍結證稱：兩造買賣契約是伊擬定，因市府作業緩慢，伊曾居間協調，但雙方
    就尾款仍無法達成協議等語綦詳（見八十九年七月二十六日言詞辯論筆錄）。且
    查，原告於同年十月十六日又委請代書黎淑萍擬定協議書傳真予被告，該協議書
    並註明被告如有認同，簽章傳回，協議書始生效力，有原告提出之協議書在卷可
    稽，並經證人黎淑萍證明屬實，被告並未在該協議書及所附同意書上簽章傳回，
    迄同年十月十九日始傳真予原告另一其擬定之和解書，而該和解書之內容較原告
    提出之協議內容已有變更，縱認被告所為和解書為承諾之意思表示，依上開法條
    規定，應認其已為新要約，原告並未為承諾，則兩造就變更付款期間顯未達成合
    意，自應依原訂買賣契約履行。被告辯稱兩造已變更尾款之付款條件，原告經催
    告未給付尾款，被告自得解除系爭買賣契約，即非有據，要難採信。
五、原告又主張被告遲延超過十日仍拒絕辦理產權移轉手續，爰依系爭買賣契約第三
    條請求被告給付賠償金。按給付無確定期限者，債務人於債權人得請求給付時，
    經其催告而未為給付，自受催告時起，負遲延責任，民法第二百二十九條第二項
    著有規定。經查，系爭買賣契約第三條約定乙方（即被告）保證在本約程序進行
    中，全程配合代書作業，若有遲延超過十日，妨礙產權移轉手續，願加倍返還已
    收取之買賣價金作為賠償甲方之損害。依該條文義觀之，所謂被告應配合代書作
    業之債務並無確定期限，原告雖以系爭抵價地經台北市政府地政處通知訂八十八
    年八月三十日至九月三十日辦理抵價地所有權狀之發放作業，而認被告自同年十
    月一日起超過十日仍拒絕辦理產權移轉手續已經給付遲延，惟上開台北市政府辦
    理發放作業期間並非兩造約定之給付期限或原告催告被告履行之期限，自不得以
    此認給付有確定期限，既為無確定期限之給付，揆諸前揭法條規定，須經原告催
    告被告仍未為給付時，被告始負遲延責任。本件原告並未舉證證明已催告被告履
    行配合代書作業之債務，自難認被告已符合買賣契約第三條之約定應負賠償責任
    ，是原告此部分之主張尚非可取。
六、從而，原告本於買賣契約請求被告將系爭土地移轉登記予原告，洵屬正當，應予
    准許，至原告另本於買賣契約請求被告給付五十萬元並自八十八年十月十一日起
    至土地所有權移轉登記完畢之日止，按日給付原告七百四十六元，則有未合，應
    予駁回。
七、假執行之宣告：原告陳明就訴之聲明第二項願供擔保，聲請宣告假執行，其該部
    分之訴既經駁回，其假執行之聲請即失所附麗，不應准許。
據上論結：原告之訴為一部有理由，一部無理由，依民事訴訟法第七十九條但書，判
決如主文。
中      華      民      國    八十九    年      十      月      六      日
                              民事第四庭法      官  劉又菁
右為正本係照原本作成
如對本判決上訴，須於判決送達後廿日內向本院提出上訴狀
中      華      民      國    八十九    年      五      月     十六     日
~B法院書記官  黃瓊滿


司法院資訊處製作；財團法人民間司法改革基金會備份。
